ACORDAO-COMPLETO-2425019

ACÓRDÃO 3252/2022 ATA 18/2022 - PRIMEIRA CÂMARA

VISTOS, relatados e discutidos estes autos de tomada de contas especial instaurada pelo Ministério do Desenvolvimento Social e Combate à Fome, em razão de impugnação total dos recursos repassados pelo Fundo Nacional de Assistência Social (FNAS) ao Município de Zé Doca/MA, na modalidade fundo a fundo, para execução dos Programas de Proteção Social Básica - PSB e Proteção Social Especial - PSE, durante o exercício de 2008.
ACORDAM os Ministros do Tribunal de Contas da União, reunidos em sessão da Primeira Câmara, ante as razões expostas pelo Relator, em:
9.1. acolher parcialmente as alegações de defesa apresentadas por Nathalia Cristina Bras Mendonça;
9.2. julgar irregulares as contas de Nathalia Cristina Bras Mendonça, com fundamento nos artigos 1º, inciso I, 16, inciso III, alíneas "b" e "c", 19, 23, inciso III, da Lei 8.443/1992, condenando-a ao pagamento das importâncias a seguir especificadas, atualizadas monetariamente e acrescidas dos juros de mora, calculadas a partir das datas discriminadas até a data da efetiva quitação do débito, fixando-lhe o prazo de quinze dias, para que comprove, perante o Tribunal, o recolhimento das referidas quantias ao Fundo Nacional de Assistência Social, nos termos do art. 214, inciso III, alínea "a", do Regimento Interno do TCU:
	Valor original (R$) 
	Data da ocorrência

	1.290,55
	13/2//2008

	6.681,00
	11/3/2008

	1.290,55
	19/3/2008

	6.000,00
	3/4/2008

	5.400,00
	2/5/2008

	1.290,55
	10/7/2008

	7.760,00
	24/7/2008

	400,00
	1/8/2008

	4.900,00
	22/8/2008

	1.290,55
	23/9/2008

	3.800,00
	1/10/2008

	5.000,00
	31/10/2008

	398,40
	18/11/2008

	6.000,00
	20/11/2008

	1.290,55
	21/11/2008

	3.500,00
	26/11/2008

	148,00
	4/12/2008

	150,00
	12/12/2008

	9.000,00
	30/12/2008

	14.100,00
	11/3/2008

	8.290,00
	24/7/2008

	10.700,00
	9/12/2008

	3.400,00
	15/12/2008

	7.000,00
	26/12/2008

	7.000,00
	26/12/2008

	364,80
	12/3/2008

	364,80
	12/3/2008

	398,40
	17/4/2008

	6.700,00
	2/5/2008

	398,40
	23/5/2008

	398,40
	30/6/2008

	364,80
	11/7/2008

	398,40
	1/9/2008

	398,40
	22/9/2008

	8.000,00
	1/10/2008

	1.290,55
	21/10/2008

	1.290,55
	23/10/2008

	3.150,00
	28/11/2008

	7.000,00
	16/10/2008

	7.000,00
	16/10/2008

	8.000,00
	16/10/2008

	8.000,00
	16/10/2008

	5.000,00
	30/10/2008

	1.200,00
	12/11/2008

	415,00
	12/11/2008

	415,00
	12/11/2008

	415,00
	14/11/2008

	6.000,00
	20/11/2008

	415,00
	21/11/2008

	8.000,00
	3/12/2008

	5.000,00
	10/12/2008

	1.000,00
	16/12/2008

	398,40
	17/12/2008

	1.451,52
	18/12/2008

	2.060,64
	18/12/2008

	816,00
	18/12/2008

	1.161,48
	19/12/2008

9.3. aplicar a Nathalia Cristina Bras Mendonça multa prevista no artigo 57 da Lei 8.443/1992, c/c os artigos 214, inciso III, alínea "a", 267 do Regimento Interno do TCU, no valor de R$ 200.000,00 (duzentos mil reais) , fixando-lhe o prazo de quinze dias, a contar da notificação, para que comprove, perante o Tribunal, o recolhimento da dívida ao Tesouro Nacional, atualizada monetariamente desde a data deste acórdão até a do efetivo recolhimento, se paga após o vencimento, na forma da legislação em vigor;
9.4. autorizar, desde logo, a cobrança judicial das dívidas, caso não atendida a notificação, na forma do disposto no artigo 28, inciso II, da Lei 8.443/1992;
9.5. enviar cópia deste Acórdão, bem como do Relatório e do Voto que o fundamentam à Procuradoria da República no Estado de Maranhão, nos termos do artigo 16, § 3º, da Lei 8.443/1992, c/c o artigo 209, § 7º, do Regimento Interno do TCU, para adoção das medidas cabíveis; e
9.6. enviar cópia do Acórdão, bem como do relatório e voto que o fundamentam ao Ministério da Cidadania e à responsável.

TOMADA DE CONTAS ESPECIAL. Tomada de Contas Especial 71000.039985/2016-87, referente a recursos repassados pelo Ministério do Desenvolvimento Social e Agrário à Prefeitura Municipal de Zé Doca/MA, no âmbito do Programa de Proteção Social Básica e Proteção Social Especial - PSB/PSE.

Primeira Câmara

Prefeitura de Zé Doca/MA.

3. Interessados/Responsáveis:
3.1. Responsável: Nathalia Cristina Bras Mendonça (XXX.999.813-XX).

13.1. Ministros presentes: Vital do Rêgo (na Presidência), Walton Alencar Rodrigues (Relator) e Jorge Oliveira.
13.2. Ministro-Substituto convocado: Augusto Sherman Cavalcanti.
13.3. Ministro-Substituto presente: Weder de Oliveira.

WALTON ALENCAR RODRIGUES

Adoto, como relatório, instrução cuja proposta foi acolhida pela Secretaria de Controle Externo de Tomada de Contas Especial e pelo Ministério Público junto ao TCU:
INTRODUÇÃO
1.	Cuidam os autos de tomada de contas especial instaurada pelo Fundo Nacional de Assistência Social/Ministério do Desenvolvimento Social e Combate à Fome (FNAS/MDS) , em desfavor da Sra. Nathália Cristina Bras Mendonça, ex-prefeita do município de Zé Doca/MA (gestão 2005-2008) , em razão da impugnação total das despesas realizadas com recursos repassados ao referido município, na modalidade fundo a fundo, à conta dos Programas Proteção Social Básica (PSB) e Proteção Social Especial (PSE) , no exercício de 2008.
2.	A concessão dos recursos na área de Assistência Social no âmbito do Fundo Nacional de Assistência Social, à época dos fatos, era regulamentada por meio artigo 30, da Lei Federal 8.724, de 07 de dezembro de 1993, Lei Orgânica de Assistência Social - LOAS e pela Portaria MDS 459, de 09 de setembro de 2005 (peça 1, p. 13) .
HISTÓRICO
3.	Os recursos para a consecução deste objeto foram repassados ao referido município, no exercício de 2008, no total de R$ 413.583,35 (peça 1, p. 8) , conforme as Ordens Bancárias relacionadas à peça 1, p.14. 	
4.	O Demonstrativo Sintético Anual da Execução Físico-Financeira vinculado ao Sistema Único de Assistência Social - Suas, referente ao exercício de 2008, está acostado à peça 1, p. 15-16.
5.	Por meio do Ofício 6.846 e 6.847/2009/DEFNAS/SNAS, de 28/9/2009, o conselho municipal e o prefeito sucessor foram notificados sobre o preenchimento do Demonstrativo de 2008, ressaltando que a prestação de contas daquele exercício seria por meio do Relatório de Cumprimento do Objeto referendado pelo Conselho Municipal de Assistência Social e Preenchimento de Planilha (peça 1, p. 17-19 e 20-22, respectivamente) .
6.	Conforme Nota Técnica 6.766/2015-CPCRFF/CGPC/DEFNAS (peça 1, p. 4-6) , de 30/11/2015, e Termo de Reprovação da Ordenadora de Despesa do FNAS (peça 1, p. 9) , a instauração da presente tomada de contas especial foi motivada pela impugnação total de despesas, em face à ausência de documentos comprobatórios da aplicação dos recursos públicos repassados, tais como: notas de empenho, notas fiscais, cópias de cheques, extratos bancários, relação de pagamento, entre outros e à ausência do parecer do Conselho Municipal de Assistência Social no Demonstrativo Sintético (peça 1, p. 104-105) . A impugnação foi pelo valor total dos recursos repassados à conta dos dois programas em comento, resultando na reprovação da prestação de contas.
7.	Na nota técnica acima mencionada, apontou-se como responsável a Sra. Nathália Cristina Bras Mendonça, gestora dos recursos, como também o Sr. Raimundo Nonato Sampaio, ex-prefeito (gestão: 2009/2012) , o qual seria responsável pela prestação de contas (peça 1, p. 5) . No entanto, ele foi afastado da responsabilidade, tendo em vista a apresentação do Demonstrativo Sintético Anual da Execução Físico-Financeira do Sistema Único de Assistência Social (peça 1, p. 15 e 16) , conforme autenticação, em 2009 (peça 1, p. 105) .
8.	Seguem outros documentos que embasaram tal instauração: Nota Técnica 359/2015 - CPCRFF/CGPC/DEFNAS, de 3/3/2015 (peça 1, p. 23 - 24) ; Nota Técnica 4.017/2015 - CPCRFF/CGPC/DEFNAS, de 25/8/2015 (peça 1, p. 37 - 38) .
9.	As notificações do objeto daquela nota técnica foram realizadas aos prefeitos sucessores, à responsável e ao conselho municipal por meio dos Ofícios: 1.245, 1246, 1.247 e 1.248/2015/CGPC/ DEFNAS/SNAS, ambos de 9/3/2015 (peça 1, p. 25-27; 28-30; 31-32 e 36; e 33-35) . Ressalta-se que a responsável foi notificada via edital (peça 1, p. 36) .
10.	Quanto à Nota Técnica 4.017/2015, as notificações foram realizadas aos prefeitos sucessores, à responsável e ao conselho municipal por meio dos Ofícios: 5.727, 5.728, 5.729, e 5.730/2015/CGPC/DEFNAS/SNAS, ambos de 27/8/2015 (peça 1, p. 39-41; 42-45; 46-76; e 77-79, respectivamente) . Novamente, a responsável foi notificada via edital (peça 1, p. 80) .
11.	No Relatório de TCE 106/2016 do órgão repassador (peça 1, p. 103-109) , em que os fatos estão circunstanciados, foi atribuída a responsabilidade a Sra. Nathália Cristina Bras Mendonça, ex-prefeita do município de Zé Doca/MA, durante a gestão de 2005 a 2008 (peça 1, p. 112) , em razão da impugnação total de despesas dos programas em comento, apurando-se como prejuízo o valor original de R$ 413.583,35, inscrevendo-se o nome da responsável na conta "Diversos Responsáveis", pelo valor de R$ 960.396,96, referente aos numerários originalmente descentralizados, acrescidos de correção monetária e encargos legais, conforme Notas de Lançamento 2016NL000279 (peça 1, p. 102) .
12.	A Secretaria Federal de Controle Interno da CGU, consoante relatório e certificado de auditoria e, Parecer de Dirigente do Controle Interno, todos sob o número 890/2016, inseridos à peça 1, p. 114-118 com a anuência da autoridade ministerial competente (peça 1, p. 125) , fundamentando-se nas ocorrências retrocitadas, posicionou-se pela irregularidade das contas, com imputação do débito à responsável.
13.	Na instrução inicial (peça 2) , analisando-se os documentos dos autos, concluiu-se pela necessidade de realização da citação da Sra. Nathália Cristina Bras Mendonça (CPF XXX.999.813-XX) , ex-Prefeita de Zé Doca/MA, gestão 2005-2008, nos seguintes termos:
Ocorrência: Impugnação total de despesas, em face da reprovação da prestação de contas pela ausência do Parecer de Avaliação do Conselho de Assistência Social, bem como em razão da ausência de documentos comprobatórios da aplicação dos recursos públicos enviados
Débito:
	Valor Original (R$) 
	Data da Ocorrência

	9.000,00
	19/02/2008

	9.000,00
	14/3/2008

	9.000,00
	8/4/2008

	9.000,00
	12/5/2008

	9.000,00
	6/6/2008

	9.000,00
	1/7/2008

	9.000,00
	12/8/2008

	9.000,00
	4/9/2008

	9.000,00
	17/10/2008

	9.000,00
	7/11/2008

	9.000,00
	19/12/2008

	14.024,85
	15/2/2008

	14.024,85
	14/3/2008

	14.024,85
	22/4/2008

	14.024,85
	8/5/2008

	14.024,85
	5/6/2008

	14.024,85
	2/7/2008

	14.024,85
	7/8/2008

	14.024,85
	4/9/2008

	14.024,85
	3/12/2008

	14.024,85
	23/12/2008

	14.024,85
	30/12/2008

	2.160,00
	21/2/2008

	2.160,00
	20/3/2008

	2.320,00
	18/4/2008

	2.580,00
	15/5/2008

	2.740,00
	11/6/2008

	2.700,00
	1/7/2008

	2.780,00
	15/8/2008

	2.880,00
	10/9/2008

	2.920,00
	13/10/2008

	2.920,00
	12/11/2008

	10.050,00
	17/6/2008

	20.100,00
	1/7/2008

	20.100,00
	19/8/2008

	20.100,00
	10/9/2008

	20.100,00
	15/10/2008

	20.100,00
	13/11/2008

	20.100,00
	16/12/2008

	3.500,00
	22/12/2008

Responsável: Nathalia Cristina Bras Mendonça (CPF XXX.999.813-XX) , ex-Prefeita de Zé Doca/MA, gestão 2005-2008
Conduta:  Impugnação total de despesas, em face da reprovação da prestação de contas pela ausência do Parecer de Avaliação do Conselho de Assistência Social, bem como em razão da ausência de documentos comprobatórios da aplicação dos recursos públicos enviados
14.	Em cumprimento ao pronunciamento da unidade (peça 4) foi efetuada a citação da responsável Nathalia Cristina Bras Mendonça, por meio do Ofício 1152/2017-TCU/SECEX-PI, de 28/8/2017 (peça 6) , o qual retornou com o motivo "ausente" após três tentativas de entrega, conforme AR (peça 7) . Foi encaminhado o Ofício 1577/2017-TCU/SECEX-PI, de 30/11/2017 (peça 8) , que também retornou com o motivo "mudou-se, conforme AR (peça 9) . Após frustradas as citações encaminhadas por intermédio dos Ofícios 0117/2018-TCU/SECEX-PI, de 1/2/2018, 0116/2018-TCU/SECEX-PI, de 1/2/2018 e 0118/2018-TCU/SECEX-PI, de 1/2/2018 (peças 13-18) para os endereços encontrados na fase interna da TCE e em outras bases oficiais (peças 10 e 11) , conforme despacho de peça 13, a responsável foi citada via edital (peças 19, 20) . 
15.	Diante do silêncio da responsável, foi elaborada a instrução de mérito (peça 21) , propondo o julgamento irregular das contas, a condenação em débito e a aplicação de multa à responsável Nathalia Cristina Bras Mendonça.
16.	Enviados os autos ao Ministro-Relator, Exmo. Sr. Walton Alencar Rodrigues, consignou que a citação endereçada à Universidade Federal do Maranhão não obedeceu a sistemática prevista no parágrafo terceiro, art. 4º, Resolução TC 170/2004, e determinou o retorno dos autos à Unidade Técnica para que a comunicação fosse realizada naqueles moldes (peça 24) .
17.	Dando cumprimento ao despacho acima mencionado, foi encaminhado o Ofício 1334/2018-TCU/SECEX-PI, de 25/9/2018 (peça 26) , recebido em 22/10/2018, conforme AR (peça 27) .  Após solicitação de cópia do processo e dilação de prazo (peças 28, 30) , os quais foram concedidos (peças 31 a 33) , a responsável, por intermédio de advogado (procuração, peça 34) encaminhou as alegações de defesa e documentação complementar, que se encontram nas peças 36 a 40.
18.	Na análise das alegações de defesa encaminhadas pela responsável (peça 43) , verificou-se que os documentos apresentados juntamente com as alegações de defesa não eram suficientes para um posicionamento sobre o mérito do processo, motivo pelo qual foi proposta a realização de diligência ao Banco do Brasil, nos termos abaixo:
23.	Diante do exposto, submetem-se os autos às considerações superiores, propondo a realização de diligência, com fundamento nos arts. 10, § 1º, e 11 da Lei 8.443/1992 c/c o art. 157 do RI/TCU, ao Banco do Brasil no Estado do Maranhão, para que, no prazo de 15 dias, sejam encaminhados os extratos bancários das contas identificadas abaixo, Agência 2314-0, de titularidade da Prefeitura Municipal de Zé Doca/MA, envolvendo a movimentação bancária de 1º/1/2008 a 31/12/2008:
a) Conta Corrente 27.758-4 - Piso Variável da Média Complexidade - PVMC;
b) Conta Corrente 21.551-1 - Piso Básico Fixo - PBF;
c) Conta Corrente 21.122-2 - Piso Básico de Transição - PBT; 
d) Conta Corrente 21.120-6 - Programa de Erradicação do Trabalho Infantil - PETI SSE;
e) Conta Corrente 25.195-X - Projovem - PBVI. 
19.	Em cumprimento ao pronunciamento de peça 45, foi realizada a diligência à Superintendência Estadual do Banco do Brasil no Maranhão, conforme Ofício 8798/2019-TCU/Seproc, de 28/10/2019 (peça 46) , recebido em 28/11/2019, conforme AR de peça 47. Diante da falta de resposta, foi enviada nova diligência, por intermédio do Ofício 8795/2020-TCU/Seproc, de 11/3/2020 (peça 49) , recebido em 6/4/2020, conforme AR de peça 50. 
20.	A resposta foi encaminhada por intermédio do Ofício CENOP SJ Nº 44631788 AOF 2020/151466 (peça 51) , que será analisada juntamente com as alegações de defesa encaminhadas pela responsável, nos parágrafos que se seguem.
EXAME TÉCNICO
21.	Passa-se a seguir a descrever cada argumento apresentado nas alegações de defesa da responsável, seguido de suas respectivas análises.
22.	Argumento: inconsistência no relatório quanto à afirmação de que a defendente não agiu de boa-fé
22.1	Descrição: a responsável discorda da afirmação de que não foi comprovada a sua boa-fé porque não atendeu as notificações do órgão repassador. Segundo ela, nunca recebeu as notificações tendo em vista que foram enviadas para endereços por ela desconhecidos, bem para o endereço do Prefeito sucessor, que era seu inimigo político, e jamais lhe entregaria qualquer correspondência, pois a sua ânsia de lhe prejudicar era evidente. O endereço correto somente ocorreu nesta fase processual. Portanto, a conclusão no relatório de ausência de boa-fé foi indevida porque a boa-fé da gestora deve ser presumida.
22.2	Análise: nas instruções de peças 2 e 21 não foi afirmada a inexistência de boa-fé da responsável, e sim que não foram encontrados nos autos elementos que permitissem concluir pela existência de boa-fé. Contrariamente ao que a defendente afirma, a boa-fé dos gestores públicos não é presumida, deve restar comprovada nos autos.
22.2.1  A ela incumbia, na qualidade gestora dos recursos repassados pelo FNAS, comprovar a boa e regular aplicação, consoante parágrafo único da CF/88, art. 93 do Decreto-Lei 200/1967 e art. 66 do Decreto 93.872/1986, e não o fez. Por essa razão as alegações de defesa devem ser rejeitadas.
23.	Argumento: equívoco na ausência de prestação de contas 
23.1	Descrição: reconhece a ausência de prestação de contas diretamente ao órgão repassador, e afirma que os valores repassados foram incluídos nas contas gerais do município prestadas ao Tribunal de Contas do Estado do Maranhão, e que houve um entendimento errôneo em não apresentar a prestação de contas ao FNAS, uma vez que na prefeitura havia um setor específico para cuidar da prestação de contas de convênios, repasses e outras transferências. 
23.1.1	Juntamente com o argumentos, noticia o envio dos extratos bancários das contas 27.758-4, 21.120-6, 21.122-2, 21.551-1 e 25.195-X, e ressalta que a apresentação dos documentos, mesmo fora do prazo, sanará a irregularidade, afastando o motivo para a instauração da tomada de contas especial.
23.1.2	Por fim, assinala o não enviou o Parecer do Conselho Municipal de Assistência Social sob o argumento de que não mais foi encontrado nos arquivos da prefeitura, devido à destruição dos documentos das administrações pretéritas, em razão da falta de arquivamento em condições de preservar a memória das gestões anteriores.
23.2	Análise: na análise dos documentos constantes das peças 36 a 40, verificou-se o seguinte:
23.2.1 Notas fiscais sem data de emissão:
	a) NF 216, emitida pela empresa Raimunda A. C. Marques - Comércio (Casa Marques) , CNPJ 05.988.529/0001-89) , no valor de R$ 7.800,00, referente a gêneros alimentícios, pago com recursos da conta corrente 21.120-6 - PETI (peça 36, p. 25) ;
	b) NF 215, emitida pela empresa Raimunda A. C. Marques - Comércio (Casa Marques) , CNPJ 05.988.529/0001-89, no valor de R$ 14.000,00, referente a gêneros alimentícios, pago com recursos da conta corrente 21.122-2 - PBT (peça 36, p. 65) ;
	c) NF 219, emitida pela empresa Raimunda A. C. Marques - Comércio (Casa Marques) , CNPJ 05.988.529/0001-89, no valor de R$ 5.000,00, referente a material de consumo/expediente, pago com recursos da conta corrente 21.551-1 - PBF (peça 38, p. 34) ;
	d) NF 440, emitida pela empresa Raimunda A. C. Marques - Comércio (Casa Marques) , CNPJ 05.988.529/0001-89, no valor de R$ 8.000,00, referente a material de higiene e limpeza, pago com recursos da conta corrente 21.551-1 - PBF (peça 39, p. 39) ;
	e) NF 443, emitida pela empresa Raimunda A. C. Marques - Comércio (Casa Marques) , CNPJ 05.988.529/0001-89, no valor de R$ 2.000,00, referente a material higiene e limpeza, pago com recursos da conta corrente 21.551-1 - PBF (peça 39, p. 86) 
23.2.1.1 A ausência de data de emissão da nota fiscal inviabiliza vincular a despesa ao saque efetuado contra a conta corrente, tendo em vista que viabiliza a utilização de acordo com a conveniência do gestor, bem como infringe os art. 62 e 63 da Lei 4.320/1964, art. 93, Decreto-Lei 200/1967 e art. 66 do Decreto 93.872/1986.
23.2.2 Realização de despesa com desvio de finalidade
Recursos do PETI
a) aquisição de gêneros alimentícios para as creches do Município de Zé Doca/MA, no valor de R$ 7.800,00 ( (peça 36, p. 19-25) ;
Recursos do PTB
b) aquisição de gêneros alimentícios para as creches de Zé Doca/MA, nos valores de R$ 14.000,00 (peça 36, p. 40-48) , R$ 14.000,00 (peça 36, p. 50-58) , e R$ 14.000,00 (peça 36, p. 59-65) ;
Recursos do PBF
c) aquisição de gêneros alimentícios e material de higiene e limpeza para as creches de Zé Doca/MA, nos valores de R$ 7.000,00 e R$ 3.000,00 (peça 37, p. 28-32) , e material de expediente, no valor de R$ 5.000,00 (peça 38, p. 28-34) 
Recursos do Projovem
d) aquisição de cadeiras plásticas para a Secretaria Municipal de Assistência Social, no valor de R$ 7.470,00 (peça 40, p. 10-18) ;
e) aquisição de material de pintura para creches, R$ 945,00 (peça 40, p. 44-47) ;
f) aquisição de material para pequenas reformas, empenhada em manutenção da Secretaria de obras e Urbanismo, R$ 154,00 (peça 40, p. 49-53) ;
g) material esportivo para creches, R$ 3.093,00 (peça 40, p. 55-70) ;
h) material permanente para a Secretaria de Cultura, Esporte e Lazer (instrumentos musicais) , no valor de R$ 1.777,00 (peça 40, p. 72-78) ;
i) gêneros alimentícios para as creches, R$ 5.000,00, no (peça 40, p. 79-85) , com recursos do Projovem - PBVI;
j) aquisição de um fogão Dako Delta e de um rádio gravador Toshiba para o Conselho, R$ 539,90 (peça 40, p. 19-23) .
23.2.2.1	Os arts. 1º, 2º  e 3º da DN/TCU 57/2004 estabelecem que:
Art. 1º Nos processos de Tomadas de Contas Especiais relativos a transferências de recursos públicos federais aos Estados, ao Distrito Federal e aos Municípios, ou a entidades de sua administração, as unidades técnico-executivas competentes verificarão se existem indícios de que esses entes da federação se beneficiaram com a aplicação irregular dos recursos.
Art. 2º Configurada a hipótese de que trata o artigo anterior, a unidade técnico-executiva proporá que a citação seja feita também ao ente político envolvido, na pessoa do seu representante legal, solidariamente com o agente público responsável pela irregularidade.
Art. 3º Caso comprovado que o ente federado se beneficiou pela aplicação irregular dos recursos federais transferidos, o Tribunal, ao proferir o julgamento de mérito, condenará diretamente o Estado, o Distrito Federal ou o Município, ou a entidade de sua administração, ao pagamento do débito, podendo, ainda, condenar solidariamente o agente público responsável pela irregularidade e/ou cominar-lhe multa
23.2.2.2	Nos casos em que há indícios de que o ente federado tenha se beneficiado com a utilização dos recursos com desvio de finalidade, a jurisprudência dominante do TCU tem realizado a audiência do gestor faltoso, pela irregularidade, e citado o município para apresentar defesa ou recolher a importância devida (Acórdão 6590/2020-TCU-Segunda Câmara, Relator Ministro Substituto Marcos Bemquerer, 5719/2020-Segunda Câmara, Relatora Ministra Ana Arraes, 8851/2019-Primeira Câmara, Relator Ministro Walton Alencar Rodrigues. 
23.2.2.3	Ocorre que já se passou mais de dez anos da ocorrência do fato gerador, e a IN/TCU 71/2012, no art. 6º, inciso I c/c o art. 19, estabelece que a tomada de contas pode ser arquivada quando houver transcorrido prazo superior a dez anos entre a data provável de ocorrência do dano e a primeira notificação do responsável pela autoridade competente ou quando pendente de citação válida. Assim, considerando que o município de Zé Doca/MA não foi notificado na fase interna e ainda não foi realizada citação válida no âmbito deste Tribunal, verifica-se que há prejuízo à defesa em razão do longo lapso temporal, razão pela qual entende-se que não deve ser incluído no polo passivo nesta fase processual.
23.2.2.4	Em razão de ter ocorrido a prescrição da pretensão punitiva, deixa-se também de propor a audiência da gestora faltosa.
23.3	Ausência de documentos comprobatórios de despesas
23.3.1 A responsável encaminhou, junto com as alegações de defesa, tabelas e documentação comprobatória de gastos, vistos às peças 36 a 40. Confrontando a referida documentação com os extratos bancários, constatou-se o seguinte:
	a) Piso Básico Fixo - PBF (Conta Corrente 21.551-1) : de acordo com o Demonstrativo das Parcelas Pagas foram repassados no exercício o valor de R$ 99.000,00. Já nos extratos bancários a receita importou em R$ 108.000,00. Verificou-se a existência de saldo anterior no valor de R$ 9.467,60 e um saldo final de R$ 261,15 (peça 5, p. 26-37) . Somando-se o valor repassado com o saldo anterior e subtraindo do saldo final, ter-se-ia uma despesa no valor de R$ 117.206,45. Segundo a tabela encaminhada pela responsável, a despesa importou em 96.958,30 (peça 37, p. 2-3) , inferior em R$ 20.248,15. Ocorre que confrontando os comprovantes de despesas (vide peça 42) com os saques efetuados nos extratos bancários somente foi possível estabelecer o nexo causal entre os valores demonstrados na tabela abaixo, restando pendente de comprovação o valor de R$ 66.880,70:
	PBF - Conta Corrente 21.551-1, peça 51, p. 26-37, peça 42, p. 1-2

	Data
	Histórico
	Valor líquido
	Documento comprobatório
	Valores não comprovados

	11/1/2008
	Cheque 850140
	1.125,00
	ok
	0,00

	11/1/2008
	Cheque 850141
	1.125,00
	ok
	0,00

	11/1/2008
	Cheque 850142
	1.125,00
	ok
	0,00

	11/1/2008
	Cheque 850144
	7.000,00
	ok
	0,00

	11/1/2008
	Cheque 850145
	3.000,00
	ok
	0,00

	18/1/2008
	Cheque 850143
	1.125,00
	ok
	0,00

	13/2/2008
	Cheque 850146
	1.290,55
	ok
	0,00

	13/2//2008
	Cheque 850148
	1.290,55
	Não encontrado
	1.290,55

	18/2/2008
	Cheque 850147
	1.290,55
	ok
	0,00

	11/3/2008
	Cheque 850150
	6.681,00
	Não encontrado
	6.681,00

	19/3/2008
	Cheque 850152
	1.290,55
	Não encontrado
	1.290,55

	19/3/2008
	Cheque 850153
	1.290,55
	ok
	0,00

	19/3/2008
	Cheque 850154
	1.290,55
	ok
	0,00

	27/3/2008
	Cheque compensado 850151
	1.290,55
	ok
	0,00

	3/4/2008
	Cheque 850155
	6.000,00
	Não encontrado
	6.000,00

	16/4/2008
	Cheque 850156
	1.290,55
	ok
	0,00

	16/4/2008
	Cheque 850158
	1.290,55
	ok
	0,00

	24/4/2008
	Cheque compensado 850157
	1.290,55
	ok
	0,00

	2/5/2008
	Cheque 850159
	5.400,00
	Não encontrado
	5.400,00

	21/5/2008
	Cheque 850161
	1.290,55
	ok
	0,00

	21/5/2008
	Cheque 850162
	1.290,55
	ok
	0,00

	26/5/2008
	Cheque compensado 850160
	1.290,55
	ok
	0,00

	5/6/2008
	Cheque 850163
	5.000,00
	ok
	0,00

	10/6/2008
	Cheque 850165
	1.290,55
	ok
	0,00

	10/6/2008
	Cheque 850166
	1.290,55
	ok
	0,00

	20/6/2008
	Cheque compensado 850164
	1.290,55
	ok
	0,00

	24/6/2008
	Cheque 850167
	1.290,55
	ok
	0,00

	10/7/2008
	Cheque 850169
	1.290,55
	ok
	0,00

	10/7/2008
	Cheque 850171
	1.290,55
	Não encontrado
	1.290,55

	22/7/2008
	Cheque compensado 850170
	1.290,55
	ok
	0,00

	24/7/2008
	Cheque 850168
	7.760,00
	Não encontrado
	7.760,00

	1/8/2008
	Cheque 850172
	400,00
	Não encontrado
	400,00

	22/8/2008
	Cheque 850173
	4.900,00
	Não encontrado
	4.900,00

	22/8/2008
	Cheque 850177
	1.290,55
	ok
	0,00

	22/8/2008
	Cheque 850180
	1.162,90
	ok
	0,00

	22/8/2008
	Cheque compensado 850175
	1.290,55
	ok
	0,00

	22/8/2008
	Cheque compensado 850178
	1.290,55
	ok
	0,00

	19/9/2008
	Cheque 850181
	1.290,55
	ok
	0,00

	19/9/2008
	Cheque 850184
	1.290,55
	ok
	0,00

	23/9/2008
	Cheque 850183
	1.290,55
	Não encontrado
	1.290,55

	24/9/2008
	Cheque 850182
	1.290,55
	ok
	0,00

	1/10/2008
	Cheque 850185
	3.800,00
	Não encontrado
	3.800,00

	31/10/2008
	Cheque 850186
	5.000,00
	Não encontrado
	5.000,00

	18/11/2008
	Cheque 850192
	398,40
	Não encontrado
	398,40

	20/11/2008
	Cheque 850194
	6.000,00
	Não encontrado
	6.000,00

	21/11/2008
	Cheque compensado 850190
	1.290,55
	ok
	0,00

	21/11/2008
	Cheque compensado 850191
	1.290,55
	Não encontrado
	1.290,55

	26/11/2008
	Cheque 850193
	3.500,00
	Não encontrado
	3.500,00

	4/12/2008
	Cheque 850195
	148,00
	Não encontrado
	148,00

	12/12/2008
	Cheque 850196
	150,00
	Não encontrado
	150,00

	30/12/2008
	Saque contra recibo
	9.000,00
	Não encontrado
	9.000,00

	Total
	117.226,25
		65.590,15

	a.1) nos documentos encaminhados pela responsável ainda foram constatados os seguintes comprovantes de despesas, contudo, não foi possível compatibilizá-los com os extratos bancários, por falta de informações mais precisas (vide peça 42, p. 2-4) : Débitos autorizados -  R$ 1.290,55, peça 37, p. 65-67, R$ 1.290,55, peça 39, p. 47-49, R$ 1.290,55, peça 39, p. 54-55, 57-59, R$ 1.290,55, peça 39, p. 61-63; R$ 15.297,80, peça 39, p. 70-86; NF 407, no valor de R$ 5.000,00, peça 38, p. 57-60.
	b) Piso Básico de Transição - PBT (Conta Corrente 21.122-2) : de acordo com o Demonstrativo das Parcelas Pagas foram repassados R$ 154.273,35. Já nos extratos bancários, o valor foi de R$ 140.248,50. Verificou-se um saldo anterior de R$ 77,81 e um saldo final R$ 36,31 (peça 51, p. 14-25) . Somando o valor repassado com o saldo anterior e subtraindo o saldo final, apurar-se-ia uma despesa no valor de R$ 140.290,00. Segundo a tabela encaminhada pela responsável a despesa importou em R$ 111.620,00 (peça 36, p. 38) , inferior em R$ 20.248,15. Ocorre que confrontando os comprovantes de despesas (vide peça 42) com os saques efetuados nos extratos bancários somente foi possível estabelecer o nexo causal entre os valores demonstrados na tabela abaixo, restando a comprovar o valor de R$ 50.490,00:
	PTB - Conta Corrente 21.122-2, peça 51, p. 14-25, peça 42, p. 1

	Data
	Histórico
	Valor
	Documento comprobatório
	Valores não comprovados

	11/3/2008
	Cheque 850047
	14.100,00
	Não encontrado
	14.100,00

	3/4/2008
	Cheque 850048
	14.000,00
	Ok NF 194
	0,00

	2/5//2008
	Cheque 850049
	14.000,00
	Ok NF 198
	0,00

	5/6/2008
	Cheque 850050
	14.000,00
	Ok NF 215
	0,00

	24/7/2008
	Cheque 850051
	14.000,00
	Ok NF 402
	0,00

	24/7/2008
	Cheque 850052
	8.290,00
	Não encontrado
	8.290,00

	28/7/20008
	Cheque 850053
	5.000,00
	Ok NF 406
	0,00

	22/8//2008
	Cheque 850054
	14.800,00
	Ok NF 412
	0,00

	1/10/2008
	Cheque 850055
	14.000,00
	NF 419
	0,00

	9/12/2008
	Cheque 850056
	10.700,00
	Não encontrado
	10.700,00

	15/12/2008
	Cheque 850057
	3.400,00
	Não encontrado
	3.400,00

	26/12/2008
	Cheque 850059
	7.000,00
	Não encontrado
	7.000,00

	26/12/2008
	Cheque 850060
	7.000,00
	Não encontrado
	7.000,00

	Total 
			50.490,00

	b.1) nos documentos encaminhados pela responsável, foram constatados comprovantes de despesas nos valores de R$ R$ 7.760,00 e R$ 14.060,00, notas fiscais 417 e 404 (peça 36, p. 78-82, 95-101) , respectivamente (vide peça 42 p. 1) , contudo, não foi possível compatibilizar com os saques efetuados na conta corrente.
	c) Programa de Erradicação do Trabalho Infantil - PETI SSE (Conta Corrente 21.120-6) : de acordo com o demonstrativo das parcelas pagas foi repassado o valor de R$ 26.160,00. Já nos extratos bancários, o repasse foi no valor de R$ 28.360,00. Verificou-se um saldo anterior R$ 5.428,57, e um saldo final R$ 22,12 (peça 51, p. 2-13) . Somando-se o valor do repasse com o saldo anterior, e subtraindo do saldo final, apurar-se-ia uma despesa no valor de R$ 33.766,45. Segundo a tabela encaminhada pela responsável a despesa importou em 10.248,95 (peça 36, p. 7) . Ocorre que confrontando os comprovantes de despesas (vide peça 42) com os saques efetuados nos extratos bancários somente foi possível estabelecer o nexo causal entre os valores demonstrados na tabela abaixo, restando a comprovar o valor de R$ 23.517,50:
	PETI - Conta Corrente 21.120-6, peça 51, p. 2-13, peça 42, p. 1

	Data
	Histórico
	Valor líquido
	Documento comprobatório
	Valores não comprovados

	11/1/2008
	Cheque 850019
	380,00
	ok
	0,00

	11/1/2008
	Cheque 850020
	380,00
	ok
	0,00

	12/3/2008
	Cheque 850021
	364,80
	Não encontrado
	364,80

	12/3/2008
	Cheque 850022
	364,80
	Não encontrado
	364,80

	17/4/2008
	Cheque 850023
	398,40
	Não encontrado
	398,40

	2/5/2008
	Cheque 850024
	6.700,00
	Não encontrado
	6.700,00

	23/5/2008
	Cheque 850025
	398,40
	Não encontrado
	398,40

	5/6/2008
	Cheque 850026
	7.800,00
	ok
	0,00

	30/6/2008
	Cheque 850027
	398,40
	Não encontrado
	398,40

	11/7/2008
	Cheque 850029
	364,80
	Não encontrado
	364,80

	1/9/2008
	Cheque 850030
	398,40
	Não encontrado
	398,40

	22/9/2008
	Cheque 850041
	398,40
	Não encontrado
	398,40

	1/10/2008
	Cheque 850031
	8.000,00
	Não encontrado
	8.000,00

	21/10/2008
	Cheque 850034
	1.290,55
	Não encontrado
	1.290,55

	22/10/2008
	Cheque 850035
	398,40
	ok
	0,00

	23/10/2008
	Cheque compensado 850032
	1.290,55
	ok
	0,00

	23/10/2008
	Cheque compensado 850033
	1.290,55
	Não encontrado
	1.290,55

	28/11/2008
	Cheque 850036
	3.150,00
	Não encontrado
	3.150,00

	Total
	33.766,45
		23.517,50

	d) Projovem - PBVI (Conta Corrente 25.195-X) : de acordo com o demonstrativo das parcelas pagas, foi repassado o valor de R$ 130.650,00. Nos extratos bancários constam o mesmo valor do demonstrativo. Verifica-se que não houve saldo do exercício anterior, e o saldo final foi no valor de R$ 37.269,06 (peça 51, p. 38-44) . Subtraindo o repasse do saldo final, apurar-se-ia uma despesa no valor de no valor R$ 93.380,94. Segundo a tabela encaminhada pela responsável, o valor de despesa foi de R$ 26.632,90 (peça 40, p. 2) . Ocorre que confrontando os comprovantes de despesas (vide peça 42) com os saques efetuados nos extratos bancários somente foi possível estabelecer o nexo causal entre os valores demonstrados na tabela abaixo, restando a comprovar o valor de R$ 63.748,04:
	Projovem - PBVI - Conta Corrente 25.195-X, peça 51, p. 38-44, peça 42, p. 4-5

	Data
	Histórico
	Valor líquido
	Documento comprobatório
	Valores não comprovados

	16/10/2008
	Saque contra recibo
	7.000,00
	Não encontrado
	7.000,00

	16/10/2008
	Saque contra recibo
	7.000,00
	Não encontrado
	7.000,00

	16/10/2008
	Saque contra recibo
	8.000,00
	Não encontrado
	8.000,00

	16/10/2008
	Saque contra recibo
	8.000,00
	Não encontrado
	8.000,00

	17/10/2008
	Cheque 850001
	154,00
	ok
	0,00

	17/10/2008
	Cheque 850002
	945,00
	ok
	0,00

	30/10/2008
	Cheque 850005
	5.000,00
	Não encontrado
	5.000,00

	4/11/2008
	Cheque pago em outra agência 850006
	1.777,00
	ok
	0,00

	4/11/2008
	Cheque compensado 850007
	3.093,00
	ok
	0,00

	6/11/2008
	Cheque 850008
	7.470,00
	ok
	0,00

	7/11/2008
	Cheque 850009
	2.496,00
	ok
	0,00

	10/11/2008
	Cheque 850010
	539,00
	ok
	0,00

	11/11/2008
	Cheque 850014
	850,00
	ok
	0,00

	12/11/2008
	Cheque 850011
	1.200,00
	Não encontrado
	1.200,00

	12/11/2008
	Cheque 850016
	415,00
	Não encontrado
	415,00

	12/11/2008
	Cheque 850017
	415,00
	Não encontrado
	415,00

	14/11/2008
	Cheque 850015
	415,00
	Não encontrado
	415,00

	17/11/2008
	Cheque 850012
	1.000,00
	ok
	0,00

	20/11/2008
	Cheque 850018
	6.000,00
	Não encontrado
	6.000,00

	21/11/2008
	Cheque 850013
	415,00
	Não encontrado
	415,00

	28/11/2008
	Cheque 850019
	5.000,00
	ok
	0,00

	3/12/2008
	Cheque 850020
	8.000,00
	Não encontrado
	8.000,00

	10/12/2008
	Cheque 850021
	5.000,00
	Não encontrado
	5.000,00

	16/12/2008
	Cheque 850032
	1.000,00
	Não encontrado
	1.000,00

	17/12/2008
	Cheque 850022
	6.308,00
	ok
	0,00

	17/12/2008
	Cheque 850031
	398,40
	Não encontrado
	398,40

	18/12/2008
	Cheque 850023
	1.451,52
	Não encontrado
	1.451,52

	18/12/2008
	Cheque 850024
	2.060,64
	Não encontrado
	2.060,64

	18/12/2008
	Cheque 850028
	816,00
	Não encontrado
	816,00

	19/12/2008
	Cheque 850025
	1.161,48
	Não encontrado
	1.161,48

	Total
	93.380,04
		63.748,04

e) Piso Variável da Média Complexidade - PVMC (Conta Corrente 27.758-4) : Demonstrativo das parcelas pagas R$ 3.500,00. Extratos bancários mesmo valor, saldo anterior e saldo final zerados, implica afirmar que a despesa foi no valor de R$ 3.500,00, a qual foi comprovada documentalmente. 
24.	Os dados demonstrados acima reduzem o valor do débito para R$ 203.345,69. Considerando que a responsável foi citada em decorrência da "impugnação total de despesas, em face da reprovação da prestação de contas pela ausência do Parecer de Avaliação do Conselho de Assistência Social, bem como em razão da ausência de documentos comprobatórios da aplicação dos recursos públicos enviados", verifica-se que não há elementos novos que enseje nova citação, razão pela qual as suas alegações de defesa devem ser acatadas parcialmente, e imputado a ela o débito no valor supra. 
25.	Registre-se que a data da ocorrência do fato gerador para efeito dos encargos legais será diferente das registradas na citação, tendo em vista que foi considerado a data dos repasses, e agora será a data dos saques na conta corrente dos programas, por se tratar de ausência da comprovação documental da realização das despesas. Este fato não trará prejuízo à responsável, pelo contrário, uma vez que com as datas mais recentes a atualização e o os juros moratórios serão menores, desta forma, não há necessidade de realizar nova citação.
26.	Vale ressaltar que a pretensão punitiva do TCU, conforme Acórdão 1441/2016-TCU-Plenário, Relator: Benjamin Zymler, que uniformizou a jurisprudência acerca dessa questão, subordina-se ao prazo geral de prescrição indicado no art. 205 do Código Civil, que é de dez anos, contado da data de ocorrência da irregularidade sancionada, nos termos do art. 189 do Código Civil, sendo este prazo interrompido pelo ato que ordenar a citação, a audiência ou a oitiva do responsável. No caso em exame, não ocorreu a prescrição com relação aos débitos com data de ocorrência a partir de dia 14/9/2008, data da ordenação da citação (peça 24) . 
CONCLUSÃO
27. 	Em face da análise promovida na seção "Exame Técnico", verifica-se que as alegações de defesa apresentadas pela responsável não foram suficientes para elidir a irregularidade de ausência de documentos comprobatórios das despesas em sua integralidade, devendo serem acatadas parcialmente.
Verifica-se também que não houve a prescrição da pretensão punitiva com relação a uma parte do débito, devendo a multa ser aplicada proporcionalmente aos débitos com dada de ocorrência a partir de 14/9/2008.
Tendo em vista que não constam dos autos elementos que permitam reconhecer a boa-fé da responsável, sugere-se que as suas contas sejam julgadas irregulares, nos termos do art. 202, § 6º, do Regimento Interno do TCU, com a imputação do débito atualizado monetariamente e acrescido de juros de mora, nos termos do art. 202, §1º do Regimento Interno do TCU, descontado o valor eventualmente recolhido, com a aplicação da multa prevista no art. 57 da Lei 8.443/1992.
PROPOSTA DE ENCAMINHAMENTO
Diante do exposto, submetemos os autos à consideração superior, propondo ao Tribunal:
Acatar parcialmente as alegações de defesa apresentadas pela responsável Nathalia Cristina Bras Mendonça (CPF XXX.999.813-XX) , ex-Prefeita de Zé Doca/MA, gestão 2005-2008;
julgar irregulares, nos termos dos arts. 1º, inciso I, 16, inciso III, alíneas b e c, da Lei 8.443/1992, c/c os arts. 19 e 23, inciso III, da mesma Lei, as contas da responsável Nathalia Cristina Bras Mendonça (CPF XXX.999.813-XX) , ex-Prefeita de Zé Doca/MA, gestão 2005-2008, condenando-a ao pagamento das importâncias a seguir especificadas, atualizadas monetariamente e acrescidas dos juros de mora, calculadas a partir das datas discriminadas até a data da efetiva quitação do débito, fixando-lhe o prazo de quinze dias, para que comprove, perante o Tribunal, o recolhimento das referidas quantias aos cofres do Fundo Nacional de Assistência Social, nos termos do art. 23, inciso III, alínea "a", da citada lei, c/c o art. 214, inciso III, alínea "a", do Regimento Interno do TCU.  
		Débitos relacionados à responsável Nathalia Cristina Bras Mendonça (CPF XXX.999.813-XX) , ex-Prefeita de Zé Doca/MA, gestão 2005-2008
	Valor original (R$) 
	Data da ocorrência

	1.290,55
	13/2/2008

	6.681,00
	11/3/2008

	1.290,55
	19/3/2008

	6.000,00
	3/4/2008

	5.400,00
	2/5/2008

	1.290,55
	10/7/2008

	7.760,00
	24/7/2008

	400,00
	1/8/2008

	4.900,00
	22/8/2008

	1.290,55
	23/9/2008

	3.800,00
	1/10/2008

	5.000,00
	31/10/2008

	398,40
	18/11/2008

	6.000,00
	20/11/2008

	1.290,55
	21/11/2008

	3.500,00
	26/11/2008

	148,00
	4/12/2008

	150,00
	12/12/2008

	9.000,00
	30/12/2008

	14.100,00
	11/3/2008

	8.290,00
	24/7/2008

	10.700,00
	9/12/2008

	3.400,00
	15/12/2008

	7.000,00
	26/12/2008

	7.000,00
	26/12/2008

	364,80
	12/3/2008

	364,80
	12/3/2008

	398,40
	17/4/2008

	6.700,00
	2/5/2008

	398,40
	23/5/2008

	398,40
	30/6/2008

	364,80
	11/7/2008

	398,40
	1/9/2008

	398,40
	22/9/2008

	8.000,00
	1/10/2008

	1.290,55
	21/10/2008

	1.290,55
	23/10/2008

	3.150,00
	28/11/2008

	7.000,00
	16/10/2008

	7.000,00
	16/10/2008

	8.000,00
	16/10/2008

	8.000,00
	16/10/2008

	5.000,00
	30/10/2008

	1.200,00
	12/11/2008

	415,00
	12/11/2008

	415,00
	12/11/2008

	415,00
	14/11/2008

	6.000,00
	20/11/2008

	415,00
	21/11/2008

	8.000,00
	3/12/2008

	5.000,00
	10/12/2008

	1.000,00
	16/12/2008

	398,40
	17/12/2008

	1.451,52
	18/12/2008

	2.060,64
	18/12/2008

	816,00
	18/12/2008

	1.161,48
	19/12/2008

Valor atualizado do débito (com juros) em 20/7/2020: R$ 559.098,56
aplicar à responsável Nathalia Cristina Bras Mendonça (CPF XXX.999.813-XX) , ex-Prefeita de Zé Doca/MA, gestão 2005-2008, a multa prevista no art. 57 da Lei 8.443/1992 c/c o art. 267 do Regimento Interno do TCU, fixando-lhe o prazo de quinze dias, a contar da notificação, para que comprove, perante o Tribunal (art. 214, III, alínea "a", do Regimento Interno do TCU) , o recolhimento da dívida aos cofres do Tesouro Nacional, atualizada monetariamente desde a data do acórdão que vier a ser proferido por este Tribunal até a do efetivo recolhimento, se pagas após o vencimento, na forma da legislação em vigor;
autorizar, desde logo, a cobrança judicial das dívidas, caso não atendidas a notificação, na forma do disposto no art. 28, inciso II, da Lei 8.443/1992;
autorizar também, desde logo, se requerido, com fundamento no art. 28, inciso I, da Lei 8.443, de 1992, c/c o art. 217, §§ 1º e 2º do Regimento Interno do TCU, o parcelamento da (s) dívida (s) em até 36 parcelas, incidindo, sobre cada parcela, corrigida monetariamente, os correspondentes acréscimos legais, fixando-lhe o prazo de quinze dias, a contar do recebimento da notificação, para comprovar, perante o Tribunal, o recolhimento da primeira parcela, e de trinta dias, a contar da parcela anterior, para comprovar os recolhimentos das demais parcelas, devendo incidir, sobre cada valor mensal, atualizado monetariamente, os juros de mora devidos, no caso do débito, na forma prevista na legislação em vigor, alertando a responsável de que a falta de comprovação do recolhimento de qualquer parcela importará o vencimento antecipado do saldo devedor, nos termos do § 2º do art. 217 do Regimento Interno deste Tribunal; 
enviar cópia do Acórdão a ser prolatado, bem como do Relatório e do Voto que o fundamentarem à Procuradoria da República no Estado de MA, nos termos do à § 3º do art. 16 da Lei 8.443/1992, c/c o § 7º do art. 209 do Regimento Interno do TCU, para adoção das medidas cabíveis; e
enviar cópia do Acórdão que vier a ser proferido ao Ministério da Cidadania e  à responsável, para ciência, informando que a presente deliberação, acompanhada do Relatório e do Voto que a fundamenta, está disponível para a consulta no endereço www.tcu.gov.br/acordaos, além de esclarecer que, caso requerido, o TCU poderá fornecer sem custos as correspondentes cópias, de forma impressa.

Carlos Augusto Macedo Couto (6710/OAB-MA).

Procurador Marinus Eduardo De Vries Marsico.

TOMADA DE CONTAS ESPECIAL. RECURSOS TRANSFERIDOS A ENTE MUNICIPAL, FUNDO A FUNDO, PARA EXECUÇÃO DE AÇÕES NO ÂMBITO DE PROGRAMAS DE PROTEÇÃO SOCIAL BÁSICA E ESPECIAL. EXERCÍCIO DE 2008. IMPUGNAÇÃO DAS DESPESAS. CITAÇÃO. ACOLHIMENTO PARCIAL DAS ALEGAÇÕES DE DEFESA. IRREGULARIDADE. PRESCRIÇÃO PARCIAL DA PRETENSÃO PUNITIVA. DÉBITO E MULTA. CIÊNCIA.

TOMADA DE CONTAS ESPECIAL (TCE)

Secretaria de Controle Externo de Tomada de Contas Especial (SecexTCE).

Trata-se de tomada de contas especial instaurada pelo Ministério do Desenvolvimento Social e Combate à Fome, em razão de impugnação total dos recursos repassados pelo Fundo Nacional de Assistência Social (FNAS) ao Município de Zé Doca/MA, na modalidade fundo a fundo, para execução dos Programas de Proteção Social Básica - PSB e Proteção Social Especial - PSE, durante o exercício de 2008.
Os recursos federais repassados pelo Fundo Nacional de Assistência Social (FNAS) ao Município de Zé Doca totalizaram a quantia histórica de R$ 413.583,35 (peça 1, p. 8 e 14) . 
O motivo de o órgão concedente haver reprovado a prestação de contas e impugnado a totalidade das despesas foi a ausência de Parecer de Avaliação do Conselho de Assistência Social e de documentos comprobatórios dos gastos realizados, em desacordo com a Portaria MDS 459/2005.
No âmbito desta Corte de Contas, foi realizada diligência ao Banco do Brasil, a fim de obter extratos bancários das contas vinculadas às ações dos Programas de Proteção Social. Também foi promovida a regular citação de Nathalia Cristina Bras Mendonça, prefeita do Município de Zé Doca durante o período de 2005 a 2008, a qual recebeu e geriu dos recursos transferidos pelo FNAS.
Em sua defesa, Nathalia Cristina Bras aduz: ausência de má-fé, por não haver recebido as notificações do órgão repassador; equívoco na remessa da prestação de contas ao Tribunal de Contas do Estado do Maranhão, quando deveria ser encaminhada ao FNAS; impossibilidade de envio do Parecer do Conselho Municipal de Assistência Social, o qual não teria sido encontrado nos arquivos da prefeitura, em razão de perda ou má-conservação.
Em anexo às alegações, defendente apresenta documentos às peças 36 a 40.
Após examinar as razões e documentos trazidos pela responsável, a Secretaria de Controle Externo de Tomada de Contas Especial (Secex/TCE) , com o endosso do Ministério Público junto ao TCU, propõe, com fundamento nos artigos 1º, inciso I, 16, inciso III, alíneas "b" e "c", e 57 da Lei 8.443/1992: acolher parcialmente as alegações de defesa de Nathalia Cristina Bras Mendonça; julgar irregulares as contas da responsável; condenar a ex-gestora a ressarcir ao Erário as despesas sem comprovação do regular emprego nas finalidades dos programas de proteção social; aplicar à responsável sanção pecuniária individual proporcional ao débito não-alcançado pela pretensão punitiva, nos termos do Acórdão 1441/2016-TCU-Plenário.
Feita essa apresentação, decido.
Adiro à essência dos pareceres da Unidade Técnica e do Ministério Público, cujas razões, desde logo, incorporo ao meu voto.
Consoante apurado nestes autos, a SecexTCE, após amplo e detido exame dos documentos encaminhados pela defesa, em confronto com os extratos das contas bancárias específicas das ações custeadas pelos Programas de Proteção Social Básica e Especial, identificou as seguintes irregularidades, ao arrepio do disposto na Lei 8.724, de 7 de dezembro de 1993, e na Portaria MDS 459, de 9 de setembro de 2005:
- apresentação de notas fiscais sem data de emissão, no total de R$ 36.800,00, a inviabilizar o estabelecimento de liame causal entre a despesa e o saque da conta efetuado nas contas bancárias correspondentes;
- realização de despesas sem demonstração de vinculação às finalidades albergadas pelos programas de proteção social, no total de R$ 97.778,90;
- ausência de comprovantes de despesa que justifiquem os débitos lançados em contas correntes específicas de cada modalidade de ação dos programas de proteção social, no total de R$ 203.345,69;
- não-encaminhamento do Parecer do Conselho Municipal de Assistência Social, sem o que não é possível verificar a legitimidade e regularidade do emprego dos recursos públicos na finalidade do FNAS.
Todas essas ocorrências fragilizam a prestação de contas e impedem que seja firmada convicção acerca do regular emprego de grande parte dos recursos públicos federais transferidos pelo Fundo Nacional de Assistência Social ao Município de Zé Doca, em 2008.
Por essas razões, com fundamento nos artigos 1º, inciso I, 16, inciso III, alíneas "b" e "c", e 57 da Lei 8.443/1992, acolho, em parte, as alegações de defesa apresentadas por Nathalia Cristina Bras Mendonça, julgo irregulares as respectivas contas especiais, condeno a responsável a ressarcir ao Fundo Nacional de Assistência Social as importâncias descritas na proposta de encaminhamento da instrução, bem como lhe aplico sanção pecuniária individual.
Deixo de autorizar o parcelamento antecipado do pagamento das dívidas, devendo a responsável requerê-lo em vista de justificada impossibilidade de quitar o débito no termo fixado por lei.
Registro, por fim, que não ocorreu a prescrição da pretensão ressarcitória. 
Ainda que prescrição relacionada a processos de controle externo tenha sido avaliada nos autos do RE 636.886/AL (tema 899 da repercussão geral) , até o momento, a manifestação da Suprema Corte diz respeito apenas à prescrição da execução dos títulos executivos expedidos pelo TCU.
Sendo assim, em homenagem ao princípio do Colegiado, aplico ao presente caso a jurisprudência pacífica desta Corte sobre a imprescritibilidade do dano ao Erário (Súmula TCU 282) .
De qual forma, a pretensão punitiva rege-se pelo prazo decenal previsto no artigo 205 do Código Civil, conforme entendimento firmado no Acórdão 1441/2016-TCU-Plenário, por mim redigido. 
Aplicando essa orientação jurisprudencial ao caso concreto, não se operou a extinção da punibilidade para os pagamentos impugnados, ocorridos a partir de 14/9/2008, uma vez que a contagem do prazo prescricional foi interrompida com o ato que ordenou a citação da responsável, em 14/9/2018 (peça 24) . 
Ante o exposto, voto porque o Tribunal acolha minuta de acórdão que ora submeto à apreciação do colegiado.
TCU, Sala das Sessões, em 7 de junho de 2022.
WALTON ALENCAR RODRIGUES 
Relator